臺北高等行政法院判決
　　　　　　　　　　　　　　　　　　　92年度訴字第2917號
　　　　　　　　　　　　　　　.
原　　　告　芊粱有限公司
代　表　人　甲○○
訴訟代理人　趙建和律師
被　　　告　財政部基隆關稅局
代　表　人　朱恩烈（局長）
訴訟代理人　乙○○
　　　　　　丙○○
　　　　　　丁○○兼送達代收.
上列當事人間因虛報進口貨物事件，原告不服財政部中華民國92
年2月25日台財訴字第0910007033號訴願決定，提起行政訴訟，
本院判決如下：
　　主  文
原告之訴駁回。
訴訟費用由原告負擔。
　　事  實
一、事實概要：
    原告於民國89年7月24日委由勝利報關有限公司（下稱勝利
    公司）向被告申報進口燈具乙批（報單號碼：AW/89/4411/
    0052），其中第1至第13、第16及17項貨物，原申報產地為
    泰國，經被告查核結果認定產地為中國大陸，且核非屬准許
    間接進口之大陸物品，以原告涉及虛報產地，逃避管制之行
    為足堪認定，被告遂依海關緝私條例第37條第3項轉據同條
    例第36條第1、3項規定處貨價1倍之罰鍰計新台幣（下同）
    344,580元，並沒入涉及貨物。原告不服，申請復查，被告
    以91年9月2日基普五字第91105757號復查決定駁回，原告仍
    不服，提起訴願，經遭決定駁回，遂向本院提起行政訴訟。
二、兩造聲明：
　(一)原告聲明：
    1.訴願決定、復查決定及原處分均撤銷。
    2.訴訟費用由被告負擔。
  (二)被告聲明：
    1.駁回原告之訴。
    2.訴訟費用由原告負擔。
三、兩造之爭點：原告報運貨物進口，是否有虛報產地，逃避管
    制之行為，而應處以罰鍰，並沒入涉及貨物？
　(一)原告主張之理由：
    1.查進口貨品原產地之認定，依進口貨品原產地認定標準第
      2條及第4條規定，係指對產品進行完全生產或最終實質轉
      型之國家或地區。而所謂實質轉型係指，原材料經加工或
      製造後所產生之貨品與其原材料歸屬之海關進口稅則前六
      位碼號列相異者或貨品之加工或製造雖未造成前款稅則號
      列改變，但已完成重要製程或附加價值率超過35%以上者
      ，而附加價值率之計算公式依同法第2項規定，則係由貨
      品出口價格（F.O.B）減直、間接進口原材料及零件價格
      （C.I.F）除以貨品出口價格（F.O.B）而得出。由上開規
      定可知，進口貨品之原產地認定應依上開產地認定標準規
      定認定之，進口地關稅局不得單憑主觀認知，恣意裁量。
      若關稅局就進口貨物之原產地認定有疑義，應由進口地關
      稅局報請財政部關稅總局會同有關機關及學者專家會商，
      以示客觀及公允，上揭產地認定標準第5條亦訂有明文。
      本件綜觀全卷，被告認定來貨係屬大陸地區產製，並認定
      原告虛報產地逃避管制而核定處分、復查決定前及訴願決
      定機關為訴願決定前，並未依照前揭法令標準，且未依法
      踐行上開法令規定之調查程序，亦無任何載明無庸調查之
      理由，其所作成之裁罰處分，自屬違反行政程序法第4條
      之依法行政原則，及同法第9條、第36條規定之依職權調
      查對當事人有利證據之義務。
    2.被告稱來貨中部分貨品貨上浮貼有MADE IN CHINA字樣，
      部分則未依國貿慣例標示產地，外箱內側標示固印有MADE
      IN THAILAND字樣之圓形戳章，但無從辨識等等，則顯係
      刻意抹殺事實真相。蓋查，來貨上所浮貼印有MADE IN
      CHINA之小標籤，但其大小不過一公分上下，反觀裝載燈
      具之外箱內側所印面積大約該側三分之一大小MADE IN
      THAILAND字樣之圓形戳章，此亦為被告所確認之事實，兩
      種標示大小懸殊，何者較易辨識，顯而易見，原處分難謂
      無違反行政行為應禁止恣意之法律原則。
    3.被告稱原告所呈泰國商務部會同其外交部所核發並經我國
      駐泰國之台北經濟文化辦事處驗證之產地證明仍不足證明
      來貨核屬泰國產製等等，顯然係強辯之詞。蓋查，外國之
      公文書，其真偽由法院審酌情形認定之，但經駐在該國之
      中華民國大使、公使、領事或其他機構證明者，推定為真
      正，民事訴訟法第356條訂有明文，行政訴訟法第176條亦
      準用之。本件，原告所呈產地證明書確屬泰國商務部之正
      式公文書且經我國駐外單位證明其簽字屬實，依前揭法律
      規定，其真實性自不容質疑。進而言之，產地證明書形式
      之真正既已確認，則其實質之真正，自當以外國公文書上
      所載內容為據，而查上開產地證明書既已明載來貨確屬泰
      國產製，被告是否有權推翻該文書內容之效力，已非無疑
      。縱或有權審酌裁量，被告究係以何證據推翻該公文書之
      內容之真正，亦未見其於理由中載明其認定之依據。被告
      固稱，來貨係事後再行簽發，並未就實物驗證，惟此見解
      僅屬被告主觀之推論，其焉知泰國商務部於簽發產地證明
      書時，未曾就貨物為實際驗證。易言之，被告否認原告所
      呈之產地證明書之效力，其理由自屬牽強，其裁量權之行
      使，不無濫用之違法，核屬違反行政程序法第10條之規定
      。
    4.再查，被告又稱原告所呈產地證明書上所列泰國賣方廠商
      及地址錯誤，以致查證未果等等，固係實情，惟按地址錯
      誤並不等同於查無其人。且原告既已另狀說明泰國賣方廠
      商係因遷址所致並已呈報新址及電話：876\79M,1,TAMBOL
      KUANRANG AMPHUR HAT YAI,SONGKHLA 9O11O THAILAND.電
      話：（O74）424498，供被告查證，被告怠於依職權進一
      步調查審認，徒憑己意，率爾認定原告所呈證據，不足採
      認，其裁罰行為，顯亦違反行政程序法第9條及第36條之
      規定，自不待言。
    5.又查，被告復指原告未就泰方THAI-MA OCEAN LINE S.A.
      簽發編號BKKEE\9287及UNIPAC SHIPPING INC.簽發編號BK
      KNM-OOO716之原提單與進口報單申報之提單號數00000000
      00不同提出說明等等，則顯係抹殺事實。蓋查，泰方THAI
      -MA OCEAN LINE S.A.所簽編號為BKKEE\9287乃船公司之
      提單，而UNIPAC SHIPPING INC.所簽發編號BKKNM-OOO716
      提單則為承攬運送人之提單，而本批貨物係由泰國至香港
      轉船來基隆，因而提單號碼為226222OO44，（此為香港至
      基隆之提單號碼），此過程早經原告於復查申請書中第3
      、4項說明綦詳，且亦有輪船公司簽發之原提單可參，何
      來未予說明。又本件來貨由泰國至香港動態（同一櫃），
      依船公司所提供之貨櫃動態表亦足以顯示該櫃係重櫃由泰
      國裝船至香港轉至台灣，其中亦無卸櫃或空櫃紀錄，足證
      來貨確屬自泰國裝運來台，被告漠視事實，已屬不法。復
      謂縱有原提單及櫃動表，惟僅表示載運該批貨物之貨櫃由
      香港轉船，並不足以證明貨物係泰國產製，其駁回理由實
      屬違反行政程序法第43條所定之論理法則及經驗法則。蓋
      查，原提單既已證明來貨係由泰國裝運，縱曾在香港轉船
      ，除非被告已證明來貨曾被調包或另外加運，否則被告焉
      能武斷地推翻船公司原提單及貨櫃動態表之效力，職是，
      其處分既已違反前開法條規定，自不應予以維持。
    6.再查，被告又謂原告報運之貨物雖非強制應於進口時標示
      產地之貨物，惟如有標示產地之必要時，即應依貨品輸入
      管理辦法第11條規定辦理，不得有標示不實情事等等，其
      理由則顯然自相矛盾。蓋查，依被告所自認者，本案原告
      所進口之燈具，並非屬國貿局所公告強制應標示產地、或
      是否應於報關時繳驗產地證明之貨物，則進口商標示貨物
      產地與否、或是否於報關時繳驗產地證明核屬其自由，進
      口商不予標示產地，亦不屬違章，不予標示產地既非違章
      ，則未遵章標示產地，焉能推定係標示不實，充其量，僅
      得不予採認該處所為之標示，而非標示不實。被告果若無
      法確認來貨之產地，自應依產地認定標準之規定作實質審
      查，認定有疑義時，再依同法第5條報請上級機關會同有
      關機關及學者專家共同會商認定之，方屬符合法定程序，
      被告捨此不為，徒憑己見，率然認定，其處分自不足昭公
      信。
    7.末查，本案來貨固有第7項中9箱貨物浮貼有MADE IN
      CHINA之字樣，但僅占來貨極小部分（來貨共983箱），且
      係屬得以開放進口之大陸物品（稅則號列：9405.92.00.0
      O-2），復經泰國賣方證明係因恐延誤交期，臨時填裝所
      致，此亦有泰國賣方之道歉函可稽。足證，縱或本件被告
      認定可採，其過亦不在原告，被告對原告核定違章處罰，
      亦屬不當。又來貨中僅9箱貨物貼有MADE IN CHINA之字樣
      ，惟其餘部分皆未標示（果若標示於外箱內側，不予採認
      ），被告又憑何證據推定其餘貨物非泰國產製，屬管制物
      品，並進而認定原告逃避管制。況查，上揭來貨亦有原告
      所呈賣方提供之產品目錄、原告向泰國賣方之訂單等證物
      供參，實不容被告片面否認其效力。
    8.被告固提出89年10月9日基隆關稅局進口貨品原產地認定
      小組89年第18次會議紀錄作為認定原告報運進口之貨品係
      所謂之大陸物品，惟細觀該次會議之組成代表，僅係被告
      機關內部不同組別所召開之內部審查會議，並未依產地認
      定標準第5條報請上級機關會同有關機關及學者專家共同
      會商認定之，其認定產品之原產地所應踐行之程序已有違
      誤。次查，關於該次會議認原告報運進口之貨品係所謂之
      大陸物品之理由亦欠充分，且不符產地認定標準第2條及
      第4條規定。實則，由本件兩造與本院於94年3月7日同赴
      貨品扣留地點（基隆港西岸15號碼頭）實地勘驗結果顯示
      ，本件唯一讓被告質疑來貨係大陸物品之證據，僅有原告
      進口貨物中編號7821號45箱中之其中9箱之燈罩上浮貼有
      made in china之標識，其餘貨物並無made in china之標
      識，固然其餘貨物外部包裝並未載印產地，但未載印產地
      與認定產地仍為不同之二事。被告以區區9箱燈罩上浮貼
      有made in china標識之貨品，未進一步全部拆檢來貨是
      否有相同情形（事實證明只有其中9箱）即率予認定全部
      貨物均為大陸物品。惟查，被告就相同情況之來貨（如產
      品本身未標示產地，但包裝箱內部印有MADE IN THAILAND
      之產品），又一部分認定係泰國產品（放行183 箱），一
      部分又認定係大陸產品（扣留845箱），其所憑之標準何
      在，亦無任何依據，是則，本件被告認定來貨之裁量權行
      使不無濫用之嫌。
　(二)被告主張之理由：
    1.按報運貨物進口而有虛報所運貨物名稱、數量或其他違法
      行為而涉及逃避管制者，得視情節輕重，處以貨價1倍至3
      倍之罰鍰，併沒入其貨物，為海關緝私條例第37條第3項
      轉據同條例第36條第1、3項所明定。本案原告涉有虛報產
      地，逃避管制之違法情事，被告依法論處，洵無不合。
    2.查進口貨品原產地認定標準為貨物產地之認定準據，海關
      認定貨物之產地有疑義時，固得參酌該標準第2、4條，或
      依該標準第5條之規定報請會同有關機關及學者專家認定
      。惟本案被告依查驗結果及查得之各項事證，已足資認定
      系爭貨物之實際產地，自無庸再報請財政部關稅總局會同
      有關機關及學者專家會商決定其產地之必要。再者，被告
      為核明原告所提供資料是否屬實，爰轉請駐外單位查證賣
      方資料及發貨情形。據復報單、發票及產地證明書所列泰
      商地址均為錯誤，而非原告所稱之遷址，足見原告提供之
      佐證文件並不可信。雖原告另提供賣方新址及電話供查證
      ，惟本案既經確認產地為中國大陸，自無重新調查審認之
      必要。次查本案被告查獲原告之違章行為時，雖尚未實施
      行政程序法，惟被告為求慎重，已充分顧及原告權益，踐
      行調查程序，就原告提供之買賣合約、船運文件、發貨商
      目錄、產地資料及其他有利於原告之證據均詳加查證後，
      始作成處分、復查決定，並無率爾認定產地、違法裁罰之
      行為。原告指稱未詳加調查有利證據及違反行政程序法等
      節，乃係不諳被告之行政作業程序所致。
    3.查本案原告進口之燈具，經被告查驗結果，報單第7項燈
      具中有9箱於燈罩上浮貼有MADE IN CHINA字樣之小紙籤，
      其餘則僅於紙箱內側蓋有「MADE IN THAILAND」字樣之戳
      章，燈具主體則無任何產地標示，其產地標示方式明顯不
      同於一般國際貿易慣例，有違常理，自不宜依其標示認定
      系爭貨物之產地，所稱難以辨識標示及刻意抹殺事實真相
      等情，應係誤解。
    4.查海關對進口貨物產地之查核認定，係以實到貨物為主，
      如對進口貨物之產地認定有困難或有疑義時，固可參酌輸
      出國簽發具公信力之產地證明作為佐證，而如該產地證明
      文件內容不完備或無法就實際來貨作有力證明者，海關仍
      得採證其他方式或參酌相關佐證文件認定其產地。本案原
      告提供之產地證明書，既有泰國官方簽證並經我國駐泰國
      台北經濟辦事處驗證屬實，被告並未質疑該產地證明文件
      之真實性，惟因我國駐外辦事處僅證明該項文件簽字屬實
      ，並未另行簽發任何證明書，或證實該證明文件所載內容
      之正確性。從而，該產證自不宜作為本案產地之唯一認定
      依據。況經被告查核產證內容，系爭貨物於89年7月16日
      裝船出口，而泰國商務部及外交部分別於同年7月23日及8
      月3日簽證，足證該產證係事後再行簽發，並未就實物驗
      證。又系爭983箱貨物中，9箱燈具所屬之零件係得以開放
      進口之大陸物品，業經泰方承認，亦為原告所不爭，惟該
      產證仍記載總件數為983箱（1625PCE），顯然該產地證明
      文件並無證據力。
    5.查原提單及貨櫃動態表僅能表示載運該批貨物之貨櫃由泰
      國裝運，並由香港轉船來台，其與貨物產地並無必然關係
      。再查原告所提供之二份原提單及貨櫃動態資料，其上並
      無任何相關貨物產地之記載，實不足以證明系爭貨物由泰
      國產製。上開文件既無證明產地之效力，被告自無違反行
      政程序法之論理法則及經驗法則。
    6.查貿易法第17條規定：「出進口人不得有左列之行為…
      2、未依規定標示來源識別、產地或標示不實」，又「貨
      品輸入管理辦法第11條規定：「為貿易管理需要，貿易局
      得公告指定進口貨品項目，應標示原產地，或應於報關時
      繳驗產地證明書」。本案原告所進口之燈具，雖無強制標
      示產地之規定，惟有標示產地之必要時，即應正確標示，
      不得有標示不實情事，揆諸上開貿易管理規定，並無矛盾
      之處。況本案係就原告虛報貨物產地，違章進口管制大陸
      物品之行為論罰，而非處罰其未標示產地或標示不實，原
      告所稱各節，恐有誤解。又本案被告依據貨上標示及進口
      貨品原產地認定標準之相關規定，另參酌原告提供之船運
      文件及說明，已足堪確認該進口燈具之實際產地。被告既
      無認定產地之疑義，自無報請共同會商認定之必要。再查
      據實報運貨物進口，為進口商應盡之義務，原告向被告報
      運燈具進口，經查涉有虛報產地，逃避管制之違法情事，
      核已違反誠實申報作為之義務，亦屬有過失，依據司法院
      釋字第275號解釋意旨，自應受罰，被告就原告虛報行為
      依海關緝私條例相關規定論處，核無不當。
　　理  由
一、被告之代表人原為洪啟清，於訴訟繫屬中改由朱恩烈擔任，
    茲據新任代表人具狀聲明承受訴訟，核無不合，應予准許。
二 、按「私運貨物進口．．．者，處貨價1倍至3倍之罰鍰。」
    、「前2項私運貨物沒入之。」「報運貨物進口，而有左列
    情事之一者，得視情節輕重，處以所漏進口稅額2倍至5倍之
    罰鍰，或沒入或併沒入其貨物：1、．．．4、其他違法行為
    。」「有前2項情事之一而涉及逃避管制者，依前條第1項及
    第3項論處。」及「有違反本條例情事者，除依本條例有關
    規定處罰外，仍應追徵其所漏或所沖退之稅款。」分別為海
    關緝私條例第36條第1、3項、第37條第1項第4款、第3項及
    第44條所明定；次按進口非屬「台灣地區與大陸地區貿易許
    可辦法」第7條規定准許輸入之大陸地區物品者，即構成進
    口禁止輸入之貨品而涉及逃避管制之違法行為，合先敘明。
三、原告於89年7月24日委由勝利公司向被告申報進口燈具乙批
    ，其中第1至13、第16及17項貨物，原申報為產地泰國，經
    被告查核結果認定產地為中國大陸，且核非屬准許間接進口
    之大陸物品，以原告涉及虛報產地，逃避管制之行為已足堪
    認定，依海關緝私條例第37條第3項轉據同條例第36條第1、
    3項規定處貨價1倍之罰鍰計344,580元，並沒入貨物之事實
    ，有進口報單、緝私報告表、被告90年第900493號處分書在
    卷可憑。原告雖主張本批貨物係由泰國至香港轉船來基隆，
    來貨固有第7項中9箱貨物浮貼有MADE IN CHINA之字樣，但
    僅占來貨極小部分（來貨共983箱），惟其餘部分皆未標示
    ，被告憑何證據推定其餘貨物非泰國產製，屬管制物品，並
    進而認定原告逃避管制等等。
四、經查，原告於89年7月24日委由勝利公司向被告申報進口燈
    具乙批，來貨外箱未標示產地，惟外箱內側蓋有「MADE IN
    THAILAND」，其中第7項貨上燈罩浮貼有「MADE IN CHINA」
    之字樣，計有9箱，其餘經查驗結果均未見貨上有產地標示
    等情，有被告於進口報單上之查驗簽註足據。又經本院至上
    開扣存物品之倉庫履勘結果，上開貨品有燈具與燈罩分開包
    裝之情形，而不同型號之燈具與燈座（例如型號7821之燈罩
    與5802之燈座）亦可加以套合組成。再依卷附上開貨物之型
    錄以觀，其多係由燈具與燈罩組合而成，而該等型錄之燈具
    與燈罩既可分開包裝，且不同型號之燈具與燈座亦可加以套
    合組成，則顯然該燈具與燈罩係同一廠商製造，始能符合型
    錄上所定之規格及式樣，並能於不同型號之燈具與燈座仍可
    套合組成。又型錄上之燈罩既係為配合特定之燈座樣式而設
    計，其大小式樣並非其他一般製造商所得製造供應。另燈罩
    上浮貼有「MADE IN CHINA」之字樣，另包括「REMOVE
    COVER BEFORE USING PORTABLE LAMP」文字，亦可見該燈罩
    係為特定燈具規格而生產。因此，當無可能部分燈罩係大陸
    製品、部分燈座係泰國製品，其彼此猶能套合，並符合原告
    訂購型錄上貨品之規格要求。再由裝置上開燈罩、燈具之外
    包裝紙箱均印製有內裝之燈具或燈罩之型號、原告公司英文
    簡稱D&P以及目的地KEELUNG等標示，該外包裝之標示均係依
    原告所訂購之貨品而印製，惟獨漏於包裝外面標示產地，而
    來貨上產地之標示係蓋印在外包裝內面箱底，面積甚小其包
    裝與國貿常規不符，亦有可疑。綜上所述，被告依查驗結果
    及查得之各項事證，認定系爭貨物之實際產地係大陸地區，
    核屬可採，尚不能以燈罩浮貼有「MADE IN CHINA」之字樣
    ，僅有9箱，被告據此認定其餘貨品亦屬大陸產製即指於法
    有違。
五、至於原告所提上開貨品之產地證明書，雖有泰國官方簽證並
    經我國駐泰國台北經濟辦事處驗證屬實，惟被告並未質疑該
    產地證明文件之真實性，但因我國駐外辦事處僅證明該項文
    件簽字屬實，但就其產地證明內容之真正部分並未加以證明
    。再由進口報單上所載系爭貨物於89年7月16日裝船出口，
    而泰國商務部及外交部分別於同年7月23日及8月3日簽證，
    可見該產證係事後再行簽發，並未就實物驗證。又系爭983
    箱貨物中，9箱燈具所屬之零件係得以開放進口之大陸物品
    ，亦為原告所不爭，惟該產證仍記載總件數為983箱（1625
    PCE），可見該該產地證明文件記載內容與事實不符，不足
    作為本件上開貨品認定係泰國產製之論據。又原告所指原提
    單及貨櫃動態表僅表示載運該批貨物之貨櫃由泰國裝運，並
    由香港轉船來台，其與貨物產地並無必然關係因此，原告所
    提供之二份原提單及貨櫃動態資料，既無任何相關貨物產地
    之記載，仍不足用以證明系爭貨物確由泰國產製。原告雖又
    提出泰國賣方之道歉函，但查，泰國賣方未依與原告之約定
    而將浮貼有「MADE IN CHINA」之字樣之燈罩運交原告，致
    原告遭被告處貨價1倍之罰鍰計344,580元，並沒入涉及貨物
    ，所遭受之損害不小。惟原告迄未對泰國賣方求償（94 年3
    月7日勘驗筆錄參照），原告雖指因泰國工廠已倒，又在外
    國，不敷成本置辯。但原告既從事國際貿易，自應熟習於違
    約求償方式，其對此明顯泰方公司責任所致之損失，並未於
    案發後積極求償，僅於事後以一道歉函即未加以追究，亦有
    違常情。因此，該泰國賣方之道歉函並不能作為原告有利判
    斷之論據。又本件依來貨外箱未標示產地，僅於外包裝內面
    箱底，蓋有面積甚小且與國貿常規不符之「MADE IN THAILA
    ND」標示，又於其中第7項貨上燈罩浮貼有「MADE IN CHINA
    」之字樣，計有9箱，以及前述事證已足認定系爭貨品係大
    陸產製。原告再主張其報單、發票及產地證明書所列泰商地
    址均為錯誤，已另狀說明泰國賣方廠商係因遷址所致並已呈
    報新址及電話，供被告查證部分，被告雖未再行查證，並不
    影響判斷之結果。況原告亦已自陳泰國廠商已倒（94年3月7
    日勘驗筆錄參照），亦無再行查證之必要。另原告所指被告
    認定係泰國貨品放行之138箱，經查係鐘、人像等不同品名
    貨品，被告基於查驗之事證，因此作不同認定，亦不能以此
    指被告係裁量濫用。
六、從而，被告查核結果認定系爭貨品產地為中國大陸，且核非
    屬准許間接進口之大陸物品，以原告涉及虛報產地，逃避管
    制之行為足堪認定，依海關緝私條例第37條第3項轉據同條
    例第36條第1、3項規定處貨價1倍之罰鍰344,580元，並沒入
    涉及貨物，於法並無違誤。復查及訴願決定遞予維持，亦屬
    妥適。原告主張前詞，請求撤銷訴願決定、復查決定及原處
    分，為無理由，應予駁回。
據上論結，本件原告之訴為無理由，爰依行政訴訟法第98條第3
項前段，判決如主文。
中　　華　　民　　國　　94　　年　 　5　　月　 19  　 日
                          第一庭審判長法　官  姜素娥
　　　　　　　　　                    法　官　陳秀
           　　　　　   　　　  　    法　官  陳國成
上為正本係照原本作成。
如不服本判決，應於送達後20日內向本院提出上訴狀並表明上訴
理由，如於本判決宣示後送達前提起上訴者，應於判決送達後20
日內補提上訴理由書（須按他造人數附繕本）。
中　　華　　民　　國　　94　　年　 　5　　月　 24  　 日
      　　　　　　　　　   　 　　    書記官  王英傑
